臺灣士林地方法院民事判決
                                      110年度訴字第878號
原      告  甲○○  
被      告  乙○○  
上列當事人間請求分割共有物事件，本院於民國110年9月27日言
詞辯論終結，判決如下：
    主  文
兩造共有如附表一所示不動產應予變賣，所得價金由兩造按如附
表二所示比例分配之。
訴訟費用由兩造按如附表二所示比例負擔。
    事實及理由
一、原告主張：如附表一所示不動產（下稱系爭不動產）為兩造
    共有，所有權應有部分如附表二所示，並無因物之使用目的
    不能分割，亦無契約訂有不分割之期限，且兩造無法就分割
    方法達成協議，爰依民法第823條第1項、第824條第2項規定
    ，請求判決分割系爭不動產。又系爭不動產為土地所有權應
    有部分三分之一及其上房屋所有權，因兩造另有訟爭，已水
    火不容，應以變價分割為宜等語。並聲明：兩造共有系爭不
    動產應予變賣，所得價金由兩造按如附表二所示比例分配之
    。
二、被告則以：同意交給仲介賣，不同意讓法院拍賣等語，資為
    抗辯。並聲明：原告之訴駁回。
三、本院心證之理由：
  ㈠按各共有人，除法令另有規定外，得隨時請求分割共有物，
    但因物之使用目的不能分割或契約訂有不分割之期限者，不
    在此限，民法第823條第1項定有明文。又專有部分不得與其
    所屬建築物共用部分之應有部分及其基地所有權之應有部分
    分離而為移轉，公寓大廈管理條例第4條第2項亦定有明文。
    準此，共有人請求分割之共有物，倘係公寓大廈之專有部分
    ，無法以原物分配於各共有人，須採變賣共有物以價金分配
    於各共有人之方法分割，共有人自應請求就該專有部分與其
    所屬建築物共用部分之應有部分及其基地所有權之應有部分
    合併分割，不得單獨就其中之一請求分割。系爭不動產為兩
    造共有，所有權應有部分如附表二所示，有土地建物查詢資
    料在卷可稽（見本院卷第38至43頁），兩造為系爭不動產之
    全體共有人，系爭不動產並無因物之使用目的不能分割之情
    事，且兩造並未訂有不分割之期限，復無法就分割方法達成
    協議，依上揭規定，原告請求判決分割兩造共有系爭不動產
    ，應屬有據。
  ㈡按分割之方法不能協議決定，或於協議決定後因消滅時效完
    成經共有人拒絕履行者，法院得因任何共有人之請求，命為
    下列之分配：一以原物分配於各共有人。但各共有人均受原
    物之分配顯有困難者，得將原物分配於部分共有人。二原物
    分配顯有困難時，得變賣共有物，以價金分配於各共有人；
    或以原物之一部分分配於各共有人，他部分變賣，以價金分
    配於各共有人。以原物為分配時，如共有人中有未受分配，
    或不能按其應有部分受分配者，得以金錢補償之。以原物為
    分配時，因共有人之利益或其他必要情形，得就共有物之一
    部分仍維持共有。民法第824條第2項、第3項、第4項定有明
    定。又共有物分割之方法，由法院依職權定之，不受當事人
    聲明之拘束（最高法院68年台上字第3247號判例及69年度第
    8次民事庭會議決議㈡參照）。法院裁判分割共有物，須斟酌
    各共有人之利害關係、使用情形、共有物之性質及價值、經
    濟效用，符合公平經濟原則，其分割方法始得謂為適當。經
    查，系爭不動產為土地所有權應有部分三分之一及其上房屋
    所有權全部，房屋部分為加強磚造3層建物之第一層，面積
    僅67.58平方公尺，有土地建物查詢資料在卷可稽（見本院
    卷第38至43頁），倘依兩造之共有比例為原物分割，每人就
    房屋部分所分得面積僅33.79平方公尺，約10.2坪，每人所
    分得房屋空間太小，難以正常使用，有礙於系爭不動產之經
    濟及利用價值，顯非適當之分割方法，依原告主張以變價分
    割之方式，變賣系爭不動產，按各共有人應有部分比例分配
    價金，可充分發揮系爭不動產之經濟及利用價值，並兼顧全
    體共有人之利益，且各共有人或其他非共有人之人，均有單
    獨買受系爭不動產之機會，以消滅共有狀態，應屬較為適當
    及公允之分割方法。
四、按應有部分有抵押權或質權者，其權利不因共有物之分割而
    受影響。但有下列情形之一者，其權利移存於抵押人或出質
    人所分得之部分：一、權利人同意分割。二、權利人已參加
    共有物分割訴訟。三、權利人經共有人告知訴訟而未參加。
    前項但書情形，於以價金分配或以金錢補償者，準用第881
    條第1項、第2項或第899條第1項規定。民法第824條之1第2 
    項、第3項定有明文。兩造曾將系爭不動產於民國90年2月13
    日設定登記抵押權予訴外人第一商業銀行股份有限公司、於
    104年6月8日設定登記最高限額抵押權予訴外人玉山商業銀
    行股份有限公司，有土地建物查詢資料在卷可稽（見本院卷
    第38至43頁），經本院依原告聲請對其等告知訴訟，有原告
    所提民事告知訴訟狀（見本院卷第50至52頁）、本院函（見
    本院卷第54頁）、送達證書（見本院卷第56、58頁）在卷可
    稽，其等未為參加，依上開規定，上開抵押權人之權利即應
    移存於兩造就系爭不動產分得之價金部分，併此敘明。
五、綜上所述，原告依據民法第823條第1項、第824條第2項規定
    ，請求判決分割兩造共有系爭不動產，為有理由，應予准許
    ；其分割方法，應為予以變賣，所得價金由兩造按如附表二
    所示比例分配之。
六、兩造其餘攻擊防禦方法及所提證據，經本院審酌後，認為均
    不影響本判決之結果，自無逐一詳予論駁之必要，併此敘明
    。
七、按因共有物分割之事件涉訟，由敗訴當事人負擔訴訟費用顯
    失公平者，法院得酌量情形，命勝訴之當事人負擔其一部，
    民事訴訟法第80條之1定有明文。共有物分割事件，應由法
    院斟酌經濟效用並兼顧兩造利益，以決定適當之分割方法，
    不受當事人聲明之拘束，由兩造依勝敗比例負擔訴訟費用，
    顯失公平，爰依上揭規定，命兩造依如附表二所示應有部分
    之比例負擔訴訟費用。
八、據上論結，原告之訴為有理由，依民事訴訟法第80條之1，
    判決如主文。
中　　華　　民　　國　 110　　年　　10　　月　　12　　日
                  民事第三庭  法  官  陳世源
以上正本係照原本作成。
如對本判決上訴，應於判決送達後20日內向本院提出上訴狀，若
委任律師提起上訴者，應一併繳納上訴審裁判費，否則本院得不
命補正逕行駁回上訴。
中　　華　　民　　國　　110 　年　　10　　月　　13　　日
                              書記官  吳婉萱
附表一
不動產標示          土地部分          編 號   土        地          坐          落        土地面積  (平方公尺) 權利範圍  縣   市  鄉鎮市區 段 小段  地      號   1 臺北市  士林區 永平  二     451     89 3分之1 建物部分          編 號    建  號  基地坐落  建築式樣主要建築材料及房屋層數     建   物   面   積 　 ( 平 方 公 尺)   權利範圍    建物門牌      樓層面積 　合    計  附屬建物 用    途   1  20066 臺北市○○區○○段○○段000地號 ────臺北市○○區○○○路0段000巷0弄0號  加強磚造3層樓房  第1 層：67.58  騎樓：13.08 1分之1 
附表二
編號 共有人  應有部分比例  1 甲○○ 2分之1  2 乙○○ 2分之1